臺灣高等法院刑事裁定
111年度聲再字第126號
再審聲請人
即受判決人  黃春棋






上列聲請人因擄人勒贖等案件，對於最高法院89年台上字第2196
號，中華民國89年4月27日確定判決（最後事實審案號：本院88
年度重上更㈤字第145號，起訴案號：臺灣士林地方檢察署84年度
偵字第8775、9718號），聲請再審，本院裁定如下：
    主  文
再審之聲請駁回。 
    理  由
一、再審聲請意旨略以：再審聲請人即受判決人黃春棋因擄人勒
    贖等案件，經鈞院88年度重上更㈤字第145號判決判處死刑，
    並經最高法院89年度台上字第2196號判決（下稱原確定判決
    ），以上訴無理由駁回確定。嗣聲請人認原確定判決有刑事
    訴訟法第420條第1項第2款及第2項所規定得聲請再審之事由
    ，乃為受判決人利益聲請再審，證據及理由如下：
㈠、原確定判決認定犯罪事實與所採證據（證言及鑑定）之分析
    ，原確定判決認聲請人等4人，於事前備有硫酸，事後並有
    向屍體潑灑硫酸等情，認定聲請人事前即有殺人並毀損屍體
    之犯意聯絡，所憑僅以同案被告陳憶隆（下稱陳憶隆）於警
    詢之供述，再以勘驗筆錄、驗斷書、相驗屍體證明書及錄影
    帶一捲、照片63幀（下合稱屍體相驗資料）及內政部警政署
    刑事警察局民國84年11月11日刑警醫字第46766號鑑驗書（
    下稱原始鑑定）（以下合稱附件2）作為補強證據，惟原確
    定判決就所憑之證言及鑑定，實際上均無從證明被害人之屍
    體有曾遭硫酸潑灑之情形，說明如下：
　⒈原確定判決先於理由載稱：「本件原判決認定：...乃共同基
    於犯意之聯絡，一致決議擄得黃春樹後即刻予以殺害滅口並
    毀滅屍體後，再向其家屬勒取贖款。...復由徐自強在桃園
    縣龜山鄉一不知名藥房購買硫酸三瓶作為毀屍滅跡之用。..
    .再由黃銘泉取出前開硫酸，依其黃春棋、陳憶隆及徐自強
    毀滅屍體之謀議，交由黃春棋及陳憶隆分別潑灑在屍體身上
    予以燒酌損壞」。後於理由欄㈡稱：「顏面、胸腹皮膚呈黃
    褐色燒痕，但皮下無CO-HB鮮紅色及充血反應，鼻口、咽喉
    亦無煙灰，即係死後燒者，研判被害人因鼻口摀矇窒息，併
    合頸部刺創、刺斷氣管窒息合併死亡，其後頭部及兩胸並有
    鈍擊及手銬傷，死後並有煙燒之痕跡，此經臺灣士林地方檢
    察署檢察官督同法醫師、警方專案人員到場勘驗，並相驗解
    剖鑑定屬實，製有勘驗筆錄、驗斷書、相驗屍體證明書及錄
    影帶一捲、照片63幀及內政部警政署刑事警察局84年11月11
    日刑醫字第46766號鑑定書附卷可稽」、「上訴人黃春棋、
    陳憶隆、徐自強與黃銘泉於挾持被害人黃春樹之前即備妥小
    長刀、硫酸等殺人毀屍之工具，業據被告陳憶隆供明在卷，
    並有犯罪使用之膠帶及手銬扣案可資佐證，而依勘驗結果，
    被害人黃春樹確因口鼻摀矇窒息，併合頸部刺創、刺斷氣管
    窒息合併死亡，其後頭部及兩胸並有鈍擊及手銬傷，死後並
    有煙燒之痕跡，業如上述。」、「上訴人黃春棋
　　確與陳憶隆共同持硫酸潑灑被害人黃春樹屍體，業據上訴人
    陳憶隆於警訊時供述明確，核與上開驗屍結果相符。」。
  ⒉由上可知，原確定判決無非係以陳憶隆之供述為主要證據，
    認定因聲請人等4人於事前即備有硫酸、事後並有向屍體潑
    灑硫酸行為，故而聲請人事前即有殺人並毀損屍體之犯意聯
    絡，並以附件2作為補強證據，認定陳憶隆之供述與驗屍結
    果相符之認事用法與採證作為本案最主要之判決依據。
㈡、原確定判決所憑之證言及鑑定經新證據證明為虛偽：
　⒈同案被告徐自強（下稱徐自強）之更審案件中，該案法官重
    啟調查後，相關鑑定報告即屍體相驗資料（附件2）、勘驗
    筆錄（附件3）、94年10月4日內政部警政署刑事警察局函（
    楊日松法醫意見）（附件4）、100年8月30日（100）法醫鑑
    字第1號法醫學鑑定報告書（吳木榮法醫意見）（附件5）、
    最高法院105年度台上字第2617號刑事判決（附件6）、本院
    99年度上重更㈦字第15號刑事判決（附件7）、98年10月7日
    內政部警政署刑事警察局函（楊日松法醫意見）（再證1）
    、100年09月02日審判程序筆錄（吳木榮法醫結證）（再證2
    ）等新證據，均可證明被害人屍體根本未曾有遭硫酸潑灑之
    客觀事實，均足堪證明原確定判決所憑之證言、鑑定係虛偽
    不實。其中：⑴附件2其中之84年10月11日內政部警政署刑事
    警察局刑醫字第46766號鑑驗書：「顏面、胸腹部皮膚呈黃
    褐色燒痕。」、「鼻口、咽喉亦無煙灰，即係死後燒者」、
    「死後並有煙燒之痕跡」。⑵附件3之84年10月03日11時06分
    勘驗筆錄：「問：『經法醫解剖發現...死者死亡後，又被以
    焚燒，但火勢不大...有何意見？』答：『沒有。』」。⑶附件4
    之94年10月04日內政部警政署刑事警察局刑醫字第09401379
    06號函楊日松法醫意見楊日松法醫提供意見㈠㈡清楚載明：「
    死者黃春樹屍體之顏面、胸、等部之皮膚有黃竭色之燒痕，
    但無充血、紅腫反應，及無CO-Hb 之鮮紅色變化，且其鼻、
    口、咽喉氣管內均無煙灰吸入，即死後焚燒者。」、「若生
    前或死後遭三瓶硫酸潑灑皮膚，如係濃度高的濃硫酸可造成
    腐蝕，如係濃度低之稀硫酸則使皮膚之上皮脫落而已，不論
    濃或稀硫酸所造成者，若係生前必有皮下充血發紅之生活反
    應。本屍黃春樹之皮膚無腐蝕亦無上皮之脫落情形，即無硫
    酸潑灑之痕跡。」。⑷附件5之100年08月30日(100)法醫鑑字
    第1號法學鑑定報告書鑑定結論：「依據隨函附送之相驗卷
    宗、筆錄、判決書和現場勘驗解剖錄影帶，經法醫病理學上
    之綜合判斷後，認定死者生前未有遭硫酸腐蝕屍體之事實，
    也沒有大火焚燒屍體的事實，極可能僅是死亡後，胸、腹部
    遭受小火焚燒，再用泥土掩埋。」。⑸附件6之最高法院105
    年度台上字第2617號刑事判決：「黃春樹死後屍體上所呈現
    之情形，究竟係被火燒或遭潑灑硫酸所致，鑑定人楊日松、
    吳木榮與鑑定人蕭開平之鑑定意見不同，惟經綜合上開三鑑
    定人之鑑定意見予以判斷，應以鑑定人楊日松、吳木榮之意
    見為可採，即依客觀證據並無法證明黃春樹屍體有遭潑灑硫
    酸之情形；陳憶隆陳稱：徐自強參與包括準備硫酸之謀議及
    為購買硫酸之行為，亦核與調查所得之事證不符。」。⑹附
    件7之本院100年11月25日99年度上重更(七)字第15號刑事判
    決，於理由欄中認定：「84年9月1日前，共犯黃春棋尚未參
    與本案，原審認定共犯黃春棋自始即參與犯案，即有未當。
    」、「綜上，堪認本件共犯陳憶隆、黃春棋與黃銘泉在強擄
    被害人至山窪處之前，尚無故意殺害被害人之謀議，殆無疑
    義。」。⑺再證1之100年07月27日內政部警政署刑事警察局
    刑醫字第1000082379號函（法醫室意見）第二、三點認定：
    「二、死者黃春樹屍體呈黃褐色並充血紅腫之情形係被殺死
    後，呼吸循環停止之完全死後焚燒者，屍體上並無腐蝕或溶
    化皮膚脫落之情形，難認為有強酸潑灑之情形」、「三、屍
    體相驗埋屍現場有灰燼，顯係焚燒（樹枝等）之灰燼，強酸
    腐蝕或溶解不會有灰燼形成。」。⑻再證2之吳木榮法醫以鑑
    定人身分於100年9月2日審判程序中具結指出：「…不能只看
    到一個症狀就說它是什麼，這樣是違背法醫病理學的觀點，
    我們的觀點應該是你要去證明這是什麼，但法庭上有困難，
    因為前面的那個沒有做，就只好用後面的來推，但這樣的推
    論是有可能會錯的…」、「我們一般會以解剖者為主，所以
    有多少證據才能說多少的話，若無證據證明是硫酸，要說它
    一定是硫酸，這個是挖洞給自己跳」、「應該這樣說，所有
    觀察不支持硫酸腐蝕屍體的狀況，比較支持楊法醫看到的火
    燒…。」。
　⒉綜上，附件2至7及再證1至2之新證據均足堪認定被害人屍體
    未曾遭硫酸潑灑之事實，亦證明原確定判決所認定有關硫酸
    等犯罪事實所憑之證物、鑑定（原始之屍體相驗資料及楊日
    松法醫之原始鑑定）係偽造或虛偽不實。上開新證據之製作
    、形成均經合法程序，應具有合法性及關聯性，具有證據適
    格性無疑，足以替代確定判決作為「證明」，並達到與有罪
    判決（偽造文書罪或偽證罪）所應「證明」之同等程度，即
    相當於「判決確定」之證明力。而刑法第168條為7年以下有
    期徒刑之罪，本案楊日松法醫係於84年11月11日出具原始之
    鑑定，而依當時有效施行之刑事訴訟法第80條第1項規定之
    追訴權時效為10年，然本案起訴至今已逾26年，故均已逾追
    訴權時效，且楊日松法醫已於100年11月23日辭世，亦即無
    法就楊日松法醫之原始鑑定內容之真正，再行傳訊楊日松法
    醫作證釐清，或對其就偽證罪之追訴。故應已符合刑事訴訟
    法第420條第2項所規定之刑事訴訟不能開啟或續行之要件，
    符合再審法定要件，自應開啟再審云云。
二、按法院認為無再審理由者，應以裁定駁回之；經此項裁定後
    ，不得更以同一原因聲請再審，刑事訴訟法第434條第1項、
    第3項定有明文。又不得更以同一原因聲請再審者，限於法
    院以再審無理由而駁回之裁定，不包括以再審不合法而駁回
    之裁定。所謂同一原因，係指同一事實之原因而言；是否為
    同一事實之原因，應就重行聲請再審之事由暨其提出之證據
    方法，與已經實體上裁定駁回之先前聲請是否完全相同，予
    以判斷。若前後二次聲請再審原因事實及其所提出之證據方
    法相一致者，即屬同一事實之原因，自不許其更以同一原因
    聲請再審（最高法院103年度台抗字第197號、102年度台抗
    字第758號、107年度台抗字第166號裁定意旨參照），且此
    為法定程式，如有違背者，法院應依同法第433條規定，以
    裁定駁回其再審之聲請。
三、經查：
㈠、按再審係為確定判決認定事實錯誤所設之特別救濟程序，是
    聲請再審之對象應為「確定之實體判決」。又案件經第三審
    法院為實體上之判決確定者，如有法定再審事由，雖依刑事
    訴訟法第426條第3項規定，除以同法第420條第1項第5款為
    原因者外，由第二審法院管轄，但仍應以該第三審法院實體
    上之確定判決為聲請再審之對象，始屬適法。本件聲請人因
    擄人勒贖等案件，經本院88年度重上更㈤字第145號判決判處
    死刑，褫奪公權終身。聲請人不服該判決提起上訴，經最高
    法院89年度台上字第2196號判決（即原確定判決）以上訴無
    理由駁回其上訴確定，有上開原確定判決在卷可稽，是聲請
    人所犯之罪之確定實體判決為原確定判決，且聲請人於刑事
    聲請再審暨調查狀亦敘明不服原確定判決，爰依刑事訴訟法
    第420條第1項第2款及第2項等規定，為受判決人利益聲請再
    審等旨（見本院聲再字卷第7至9頁）。因認聲請人係就原確
    定判決依刑事訴訟法第420條第1項第2款及第2項等規定，聲
    請再審，並附具原確定判決繕本暨所主張之證據向本院聲請
    再審，依同法第426條第3項規定，本院自屬有管轄權之法院
    ，且其聲請亦合於同法第429條之聲請程式，合先敘明。
㈡、查：
　⒈本件聲請意旨雖以屍體相驗資料（附件2）、勘驗筆錄（附件
    3）、94年10月4日內政部警政署刑事警察局函（楊日松法醫
    意見）（附件4）、100年8月30日（100）法醫鑑字第1號法
    醫學鑑定報告書（吳木榮法醫意見）（附件5）、最高法院1
    05年度台上字第2617號刑事判決（附件6）、98年10月7日內
    政部警政署刑事警察局函（楊日松法醫意見）（再證1）為
    新證據，認原確定判決所憑之檢察官公務上所製作之原始屍
    體相驗資料及法醫楊日松所為之原始鑑定內容均虛偽不實，
    且該等證據足以取代「判決確定」之證明，依刑事訴訟法第
    420條第1項第2款及第2項規定，為聲請人利益聲請再審。然
    聲請人前曾以上開證據及同一理由向本院聲請再審，經本院
    以107年度聲再更一字第5號（理由欄四、㈡⒉⒊）、108年度聲
    再字第394號（理由欄五㈡㈢）、109年度聲再更一字第5號（
    理由欄四、㈢⒉⒊）裁定駁回。
　⒉本件聲請意旨所提附件2至6、再證1、2，核與本院107年度聲
    再更一字第5號、108年度聲再字第394號、109年度聲再更一
    字第5號再審案件中聲請人所提之再證1至2、4至5、7均相同
    （其中「屍體相驗資料」，雖於本院108年度聲再字第394號
    、109年度聲再更一字第5號裁定均未特別編列再證編號，其
    仍包括在內），有上開本院刑事裁定及被告本院前案紀錄表
    在卷可按。
　⒊至聲請意旨另提出關於徐自強本院99年度上重更㈦第15號判決
    （附件7）為新證據，主張該判決係認定「84年9月1日前，
    共犯黃春棋尚未參與本案」、「綜上，堪認本件共犯陳憶隆
    、黃春棋與黃銘泉在強擄被害人至山窪處之前，尚無故意殺
    害被害人之謀議」。惟法院本於審判獨立原則，依其調查所
    得各項證據，本於法律確信而審認，不受其他法院及個案認
    定之拘束，是該判決並不得據為再審之理由，併予敘明。　
　⒋揆諸前揭說明，聲請人屢以同一事由向本院聲請再審，惟業
    經本院以107年度聲再更一字第5號、108年度聲再字第394號
    、109年度聲再更一字第5號裁定駁回。復經本院以111年度
    聲再字第21號裁定駁回。是聲請人執同一事由聲請再審，復
    未提出其他新事實、新證據，其聲請再審之程序顯然違背規
    定，應予駁回。
㈢、再審聲請人雖依新修正刑事訴訟法第429條之3第1項規定，聲
    請：⑴楊日松法醫於84年10月3日於臺北市陽明醫院太平間解
    剖室解剖被害人屍體過程之錄音、錄影；⑵傳訊李玉卿檢察
    官；⑶傳訊束恒新法醫到庭作證部分，然因本件業因再審不
    合法而予駁回，自無為審查是否開啟再審程序而予以調查之
    必要，附此敘明。
㈣、末按109年1月8日修正公布，同月10日施行之刑事訴訟法增訂
    第429條之2前段規定，聲請再審之案件，除顯無必要者外，
    應通知聲請人及其代理人到場，並聽取檢察官及受判決人之
    意見。其立法意旨係為釐清聲請再審是否合法及有無理由，
    故除顯無必要者外，如依聲請意旨，從形式上觀察，聲請顯
    有理由而應裁定開始再審；或顯無理由而應予駁回，例如提
    出之事實、證據，一望即知係在原確定判決審判中已提出之
    證據，經法院審酌後捨棄不採，而不具備新規性之實質要件
    ，並無疑義者；或顯屬程序上不合法且無可補正，例如聲請
    已逾法定期間、非屬有權聲請再審之人、對尚未確定之判決
    為聲請、以撤回或法院認為無再審理由裁定駁回再審聲請之
    同一原因事實聲請再審等，其程序違背規定已明，而無需再
    予釐清，且無從命補正，當然無庸依上開規定通知到場聽取
    意見之必要，庶免徒然浪費有限之司法資源（最高法院109
    年度台抗字第263號裁定意旨參照）。基此，本院既認本件
    再審聲請人之聲請乃以業經本院駁回再審聲請之同一原因事
    實再為聲請，依據前揭說明，本件聲請程序違背規定，且無
    從補正，自無通知再審聲請人到場聽取意見之必要。
據上論斷，應依刑事訴訟法第433條前段，裁定如主文。
中　　華　　民　　國　　111 　年　　3 　　月　　31　　日
  　　　　     　 刑事第十六庭  審判長法　官  劉嶽承
                                      法　官  古瑞君
                                      法　官  廖紋妤
以上正本證明與原本無異。      
如不服本裁定，應於收受送達後5日內向本院提出抗告狀。
                                      書記官  江珮菱
中　　華　　民　　國　　111 　年　　3 　　月　　31　　日